臺灣高等法院民事判決
108年度上字第1525號
上  訴  人  梁力加  
訴訟代理人  彭彥植律師
            廖孟意律師
            蕭棋云律師
上  一  人
複 代理 人  陳建文律師          
被 上訴 人  潘蘭英    
訴訟代理人  馬恩忠律師
上列當事人間請求返還借款事件，上訴人對於中華民國108年11
月12日臺灣臺北地方法院106年度訴字第1857號第一審判決提起
上訴，本院於109年11月10日言詞辯論終結，判決如下：
    主      文
上訴駁回。
第二審訴訟費用由上訴人負擔。
    事實及理由
一、本件上訴人主張：被上訴人與訴外人即伊之父親梁福武（於
    民國106年8月21日死亡）於99年1月24日共同向伊借款新臺
    幣（下同）400萬元（下稱系爭借款），約定借款期限自99
    年3月1日起至108年止，分期10年，每期返還40萬元，並當
    場書立借據（下稱系爭借據），載明提供其二人之子梁力行
    名下門牌號碼為臺北市○○區○○路0段00號0樓之0房屋（下稱
    系爭房屋）作為系爭借款之擔保，伊即當場交付該借款400
    萬元予被上訴人及梁福武，復應其要求至華泰商業銀行開立
    帳號000000000000-0號帳戶（下稱系爭帳戶）供被上訴人及
    梁福武還款之用。惟被上訴人及梁福武僅於99年3月3日、同
    年8月31日各存入40萬元至系爭帳戶後，即拒不清償等語。
    爰依消費借貸關係及民法第478條規定，請求被上訴人給付3
    20萬元，並加計自支付命令送達翌日起算之法定遲延利息。
二、被上訴人則以：伊並未向上訴人借款，系爭借據上「潘蘭英
    」之簽名並非伊所簽，上訴人所提之錄音譯文內容為其誘導
    詢問梁福武之對話，無法證明兩造間有系爭借款之消費借貸
    合意以及有交付借款之事實等語，資為抗辯。
三、原審判決上訴人敗訴，上訴人不服，提起上訴，並聲明：㈠
    原判決廢棄；㈡被上訴人應給付上訴人320萬元，及自支付命
    令送達翌日起至清償日止，按週年利率百分之5計算之利息
    。㈢願供擔保，請准宣告假執行。被上訴人則答辯聲明：㈠上
    訴駁回。㈡如受不利判決，願供擔保請准宣告免為假執行。
    　　
四、按稱消費借貸者，於當事人間必本於借貸之意思合致，而有
    移轉金錢或其他代替物之所有權於他方之行為，始得當之。
    倘當事人主張與他方有消費借貸關係存在者，自應就該借貸
    意思互相表示合致及借款業已交付之事實，負舉證之責任。
    本件上訴人主張兩造間有系爭借款之消費借貸關係存在，為
    被上訴人否認，依上揭說明，自應先由上訴人就兩造間有消
    費借貸合意及已交付借款之事實，負舉證之責。查：
  ㈠上訴人固提出系爭借據為證(見原審卷一第46頁)，惟被上訴
    人否認系爭借據上借款人欄「潘蘭英」簽名之真正，自應由
    上訴人就系爭借據「潘蘭英」簽名之真正負舉證之責任。而
    比對上訴人聲請調取兩造不爭執確有「潘蘭英」簽名之民事
    委任狀、存款印鑑卡、土地登記申請書、遠傳行動電話申請
    書、郵政存簿儲金立帳申請書、閱卷申請書、95年3月16日
    及99年10月11日領國民身分證申請書、書狀補給登記申請書
    、土地都市更新單元土地所有權人參與分配契約書、參與都
    市更新不動產明細及更新后房屋與車位分配表、劃定更新單
    元同意書、都市更新事業概要同意書、都市更新事業計畫案
    同意書、建築物拆除同意書、刻印章授權書、容積移轉接受
    基地土地所有權人同意書等文件上「潘蘭英」簽名，可見各
    該簽名之整體佈局、書寫筆順及勾勒、運轉方式並不具一致
    性（影本見原審卷一第58、107、128、129、148至150、154
    至155、195、199、200、261頁、原審卷二第67、69、75、1
    39、143、145、147、149、151、153、155、171、177 頁）
    ；且原審將兩造不爭執由被上訴人所書寫簽名之文件原本(
    詳附表108年2月12日鑑定欄所示)與系爭借據送法務部調查
    局鑑定結果，亦因所提供參考之被上訴人平日筆跡不足，且
    欠缺直書簽名筆跡憑比，而無法鑑定，有法務部調查局108
    年2月12日調科貳字第10803106680號函可稽(見原審卷一第2
    77頁及背面)。又上訴人聲請原審再將附表「108年8月27日
    鑑定」欄所示之文件原本併送法務部調查局鑑定，該局則函
    覆：「案經逐一審視貴院再次提供比對之不爭執文件，其上
    參對筆跡之結構佈局與筆劃特徵具變異性，致難以歸納、分
    析潘蘭英平日筆跡運筆之『個別性』與『習慣性』特徵，歉難鑑
    定」等語，有法務部調查局108年8月27日調科貳字第108033
    10820號函可佐(見原審卷二第195至196頁)。嗣本院依上訴
    人之聲請再囑託法務部調查局就兩造不爭執由潘蘭英所為簽
    名之文書原本(詳附表「109年9月18日鑑定」欄所示)與系爭
    借據上「潘蘭英」簽名之同一性為鑑定結果為：參對筆跡缺
    乏穩定之書寫習慣，難以歸納運筆特性與筆劃特徵憑鑑，歉
    難鑑定等情，有該局109年9月18日調科貳字第10903280330
    號函可稽（見本院卷第218至219頁）。故均不能證明系爭借
    據上「潘蘭英」簽名為真正。上訴人雖聲請本院再將上開筆
    跡字樣送請其他單位鑑定，惟審諸法務部調查局為兩造合意
    選定之鑑定機關，亦係經司法院認可之專業筆跡鑑定機關，
    其鑑定結果當具有相當公信力，且鑑定結果認因參對筆跡缺
    乏穩定之書寫習慣，難以歸納運筆特性與筆劃特徵憑鑑，故
    無法鑑定，以及事實上亦已無從再取得被上訴人於99年間相
    近年份所書寫筆跡字樣為樣本供鑑定以歸納書寫習慣等情，
    本院認已無再送鑑定之必要。上訴人嗣雖提出其私下委由一
    統徵信有限公司之陳虎生所為之筆跡鑑定書內載系爭借據上
    潘蘭英之簽名與上訴人送鑑影本上潘蘭英簽名為同一人所為
    之筆跡(見本院卷第304至350頁)，惟上開鑑定書係於準備程
    序終結後言詞辯論庭始提出，且經被上訴人表示不同意將該
    鑑定報告作為本件證據(見本院卷第288至289頁)，而該鑑定
    單位復非兩造合意或由本院指定之鑑定機關，且該鑑定係以
    上訴人所提供其影印之文件影本進行鑑定，並非以原本進行
    鑑定，而影本之影印本質是否清晰，及影本因其影印之油墨
    深淺選擇，均會影響筆跡鑑定結果之判斷，自難認該鑑定結
    果完全無誤差，尚難據為有利於上訴人之認定，附此敘明。
  ㈡上訴人雖另主張比對系爭借據上「潘蘭英」簽名與潘蘭英同
    年度即99年間所簽名之筆跡，可查出相仿之特徵，並提出對
    照圖為憑（見原審卷二第261至263頁）。惟查卷附99年間身
    分證申請書等文書上被上訴人簽名之「英」字（見原審卷一
    第258頁、原審卷二第69、139、143至151、147、149、151
    、155頁），與系爭借據上「英」字（見原審卷一第46頁）
    ，其「部首」及「筆順」等部分有明顯不同之處，系爭借據
    上「潘蘭英」之簽名與被上訴人同年度簽名於各式私文書上
    之字跡未盡相符，上訴人此部分主張並非可取，故不足以證
    明系爭借據上「潘蘭英」之簽名確為被上訴人所簽。
  ㈢至上訴人所提出其於106年6月21日與梁福武通話之錄音譯文
    （見原審卷一第67至70頁），於該對話中，梁福武固有主動
    向上訴人表示「不是，可以鬆他就鬆，假如鬆不到…你也不
    要鬆。」、「就是需要，你這時候350萬不是一個小數」等
    情，惟梁福武所言及「假如鬆不到…你也不要鬆」、「就是
    需要」等語，惟自前後對話內容，無法推知梁福武所欲表達
    之真意，且上訴人回稱「鬆什麼？」，益徵上訴人當時亦不
    瞭解梁福武之語意；況於上開對話中，梁福武所稱「350萬
    」之金額亦與上訴人主張系爭借款金額400萬元或尚未返還
    之借款餘額320萬元均不相符，則上訴人與梁福武前開對話
    中所談及金錢給付之原因事實是否係指系爭借款，已有疑義
    。又上訴人主張前開對話中，其詢問梁福武「那還了80萬之
    後，後面就不還啦？」，梁福武則表示：「這個…是我自動
    去找你寫的，懂嗎？」，上訴人即稱「對啊，你跟阿姨都有
    寫啊。」等情，用以證明被上訴人有簽立系爭借據之事實云
    云。惟參以梁福武於接續談話內容提及：「我的為人就是這
    樣，我只有去幫忙別人，例如…例如這個例子，我自動去找
    你講。」、「這段時間我可以轉動一下，我的人說的話都是
    對的，我對每個人都是看我自己有力量我去幫助他，我沒有
    說我不給別人的，就是我講的話是有信用，例如這個也是我
    去找你出來講。」等語，則依該等對話內容，主張梁福武數
    度談及與上訴人間之金錢關係僅強調是在幫忙其，並非承認
    自己欠債等情，亦難認梁福武於該對話中已承認被上訴人有
    向上訴人借款乙節。則上開對話中，梁福武主動向上訴人談
    論之事是否指系爭借款，自有疑問。況縱認梁福武前開談及
    之事確為系爭借款乙情屬實，惟依上開對話內容，至多僅能
    證明梁福武有向上訴人為系爭借款之事實，並未見梁福武曾
    提及被上訴人有何參與借款之情形。再參酌梁福武為上開對
    話當時已年屆90歲高齡（00年00月生，106年8月21日死亡，
    見原審卷一第114頁之戶籍謄本），其身心狀況為何實未可
    知；又其所提及「陳記」生意、經營「水翼船」等事業，亦
    難想像為當時發生之現況；且上訴人自承於前開對話時，其
    並不清楚梁福武所講的500多坪、300多坪是什麼東西等語（
    見原審卷二第275頁），益徵梁福武與上訴人間上開對話內
    容是否雙方均是指同一件事情，並不明確，且不能證明梁福
    武被動回答上訴人問題而表示「對」、「就是啊」等內容時
    ，梁福武是否有聽懂上訴人之問題並針對問題為回答，故其
    回答內容之可信性，亦均有疑義。是依上開對話錄音及譯文
    內容，並不足以證明兩造間有系爭借款之消費借貸契約存在
    。
  ㈣上訴人另提出系爭帳戶存摺內頁明細（見原審卷一第51至52
    頁)，主張被上訴人曾於99年3月3日至同年8月31日止返還系
    爭借款中80萬元，故兩造間確有系爭借款關係云云，為被上
    訴人否認，並辯稱：該款項並非其所為，且與系爭借款無關
    等語。查，依上訴人系爭帳戶存摺內頁顯示，該帳戶於99年
    3月3日有轉帳存入40萬元、同年8月31日存入現金2筆，分別
    為30萬元、10萬元，惟其上並未記載係由何人或何帳戶轉入
    或存入(見原審卷一第51至52頁)，故不能證明上開款項係被
    上訴人所為之給付。況縱認上開款項係被上訴人所給付，惟
    金錢交付之原因多端，本難遽為認定兩造間確有系爭借款之
    合意，況依上訴人主張之事實及系爭借據所載內容，系爭借
    款係分10年期清償，每年償還40萬元，而上開匯入款項均為
    99年，亦非依系爭借據約定方式之清償金額，故尚難據為有
    利於上訴人之認定。
　㈤上訴人雖聲請訊問證人即其配偶林泉泓，待證事實為其有交
    付系爭借款予被上訴人乙節，惟上訴人於本院準備程序時已
    自陳林泉泓只有開車載其到被上訴人住處，於上訴人交付借
    款予被上訴人及梁福武時沒有在場等語(見本院卷第234頁)
    ，顯非親自見聞交付借款之人，故本院認無再訊問林泉泓之
    必要，附此敘明。　　　
五、綜上所述，上訴人既不能證明兩造間有借款合意及交付借款
    之事實，則其依民法第478條規定，請求被上訴人給付320萬
    元，及自支付命令送達翌日起至清償日止，按週年利率百分
    之5計算之利息，為無理由，不應准許。從而原審所為上訴
    人敗訴之判決，並無不合。上訴論旨指摘原判決不當，求予
    廢棄改判，為無理由，應駁回其上訴。
六、本件事證已臻明確，兩造其餘之攻擊或防禦方法及所用之證
    據，經本院斟酌後，認為均不足以影響本判決之結果，爰不
    逐一論列，附此敘明。
七、據上論結，本件上訴為無理由，依民事訴訟法第449條第1項
    、第78條，判決如主文。
中　　華　　民　　國　　109 　年　　12　　月　　1 　　日
                  民事第二十五庭
                      審判長法  官  謝碧莉
                            法  官  林晏如
                            法  官  陳月雯
附表：
 108年2月12日鑑定 108年8月27日鑑定 109年9月18日鑑定 送鑑資料 ⒈借款契約書原本1紙 ⒉99年臺北市○○區○○段○○段000地號等10筆土地都市更新事業概要同意書原本1紙 ⒊臺北市大安地政事務所調卷夾原本1本 ⒋101年9月30日遠傳電信行動電話服務申請書、業務服務契約原本1份 ⒌102年6月25日台北市第五信用合作社活期儲蓄存款存款印鑑卡原本1份 ⒍臺北地院106年度司繼字第1587號民事卷宗原卷1宗  (見原審卷一第277頁) ⒈借款契約書原本1紙 ⒉95年3月25日換取國民身份證申請原本1紙 ⒊99年7月7日臺北市○○區○○段○○段000地號等11筆土地都市更新單元土地所有權人參與分配契約書原本1本 ⒋99年10月11日換領國民身分證申請書原本1紙 ⒌臺北市大安地政事務所調卷夾原本1本(含100年8月24日文山字第000000號土地登記申請書原本1份、107年8月15日文山字第0000000號土地登記申請書原本1份)  (見原審卷二第195、196頁) ⒈借款契約書原本1紙 ⒉潘蘭英109年4月24日庭書筆跡原本5紙 ⒊99年4月22日臺北市○○區○○段○○段000地號等10筆土地都市更新事業概要同意書原本1紙 ⒋臺北市大安地政事務所調卷夾原本1本 ⒌101年9月30日遠傳電信行動電話服務申請書、業務服務契約原本1份 ⒍102年6月25日台北市第五信用合作社活期儲蓄存款存款印鑑卡原本1份 ⒎104年3月10日台北富邦銀行印鑑卡原本1紙 ⒏104年3月10日台北富邦銀行一本萬利帳戶往來申請暨約定書影本2紙 ⒐臺北地院106年度司繼字第1587號民事卷宗原卷1宗 ⒑107年5月4日中國信託銀行印鑑卡、開戶暨辦理各項業務申請書1份  (見本院卷第218、219頁) 
正本係照原本作成。
如不服本判決，應於收受送達後20日內向本院提出上訴書狀，其
未表明上訴理由者，應於提出上訴後20日內向本院補提理由書狀
（均須按他造當事人之人數附繕本）上訴時應提出委任律師或具
有律師資格之人之委任狀；委任有律師資格者，另應附具律師資
格證書及釋明委任人與受任人有民事訴訟法第466 條之1第1項但
書或第2項（詳附註）所定關係之釋明文書影本。如委任律師提
起上訴者，應一併繳納上訴審裁判費。
中　　華　　民　　國　　109 　年　　12　　月　　2 　　日

  　　　　　　　　　　　　　書記官  侯雅文
附註：
民事訴訟法第466條之1（第1項、第2項）：
對於第二審判決上訴，上訴人應委任律師為訴訟代理人。但上訴
人或其法定代理人具有律師資格者，不在此限。
上訴人之配偶、三親等內之血親、二親等內之姻親，或上訴人為
法人、中央或地方機關時，其所屬專任人員具有律師資格並經法
院認為適當者，亦得為第三審訴訟代理人。